【裁判字號】    94,上,285
【裁判日期】    950523
【裁判案由】    損害賠償
【裁判全文】
臺灣高等法院民事判決                   94年度上字第285號
上訴人  即
被 上 訴人    甲○○
訴訟代理人  郭世昌律師
被上訴人即
上  訴  人  大師國際不動產仲介經紀股份有限公司
法定代理人  己○○
被 上 訴人  丁○○
上二人共同
訴訟代理人  張仁龍律師
複 代 理人  林契名律師
被 上 訴人  乙○○
訴訟代理人  許哲嘉律師
複 代 理人  蕭元亮律師
上列當事人間損害賠償事件，兩造對於中華民國93年11月4 日臺
灣臺北地方法院93年度訴字第1331號第一審判決各自提起上訴，
本院於95年5月2日言詞辯論終結，判決如下：
    主  文
原判決關於駁回上訴人即被上訴人甲○○後開第二項之訴部分，
及該部分假執行之聲請，並訴訟費用之裁判廢棄。
被上訴人即上訴人大師國際不動產仲介經紀股份有限公司、與被
上訴人丁○○應連帶給付上訴人即被上訴人甲○○新台幣伍拾萬
元，及分別自民國九十三年三月三十一日、同年四月一日起，均
至清償日止，按年息百分之五計算之利息。
上訴人甲○○其餘上訴駁回。
上訴人大師國際不動產仲介經紀股份有限公司上訴駁回。
第一、二審訴訟費用，由上訴人即被上訴人甲○○負擔十分之三
，餘由被上訴人即上訴人大師國際不動產仲介經紀股份有限公司
負擔。
    事實及理由
一、上訴人即被上訴人甲○○（下稱甲○○）起訴主張：被上訴
    人乙○○（下稱乙○○）與其夫即原審共同被告丙○○（下
    稱丙○○）於民國93年11月30日，共同委託被上訴人即上訴
    人大師國際不動產仲介經紀股份有限公司（下稱大師仲介公
    司）仲介銷售乙○○所有坐落台北市○○區○○段3 小段36
    地號土地及其上門牌號碼台北市○○區○○路200 巷9號3樓
    房屋（下稱系爭房屋）。甲○○於93年2月5日與大師仲介公
    司就系爭房屋達成買賣合意，雙方議定價金為新台幣（下同
    ）1850萬元，簽立定金收據，甲○○並簽發付款人遠東國際
    商業銀行股份有限公司營業部，票面金額92萬元，發票日93
    年2月8日，票號BQ0000000 之支票乙紙（下稱系爭定金支票
    ）作為定金，交由大師仲介公司所屬經紀人即被上訴人丁○
    ○（下稱丁○○）收執，復約定買賣雙方於93年2月8日至大
    師仲介公司營業所簽約。詎乙○○竟不願依議訂之1850萬元
    出售予甲○○，亦拒不於93年2月8日出面履約，93年2 月14
    日更明示拒絕履約。甲○○始發現系爭房屋早於93年1 月30
    日以買賣為原因（原因發生日期為92年12月18日），移轉所
    有權登記予訴外人壯廣實業股份有限公司（下稱壯廣公司）
    所有。乙○○、丙○○顯已違約，甲○○自得依定金收據第
    4 條、民法第249條第3款之約定，請求乙○○、丙○○共同
    賠償定金92萬元；又大師仲介公司及丁○○明知丙○○委託
    銷售系爭房地之底價為1950萬元，無受領定金之權限，竟為
    賺取仲介服務費，貿然收取定金，甲○○自得依民法第110
    條無權代理、不動產經紀業管理條例第26條第2 項之規定，
    請求丁○○、大師仲介公司連帶賠償92萬元；又大師仲介公
    司及丁○○為專業之不動產仲介業者、經紀人員，於出賣人
    委託銷售期間未確認系爭房屋之所有權是否變動，於收取定
    金前，亦未再行確認，顯有重大過失，依不動產經紀業管理
    條例第26條第2 項亦應負連帶賠償責任；又系爭買賣既已不
    能履行，大師仲介公司自應返還系爭定金支票予甲○○等語
    。為此求為命：(一)乙○○、丙○○應給付甲○○92萬元，及
    自起訴狀繕本送達翌日起，至清償日止，按年息5%計算之利
    息。(二)大師仲介公司、丁○○應連帶給付甲○○92萬元，及
    自起訴狀繕本送達翌日起，至清償日止，按年息5%計算之利
    息。(三)前2 項請求，於其中一人清償時，他人於清償範圍內
    ，免給付義務。(四)大師仲介公司應將系爭定金支票乙紙返還
    甲○○。(五)第1、2項請求，願供擔保請准宣告假執行（原審
    判命大師仲介公司應將票號BQ0000000 號、發票人甲○○、
    付款人遠東商銀營業部、票面金額為92萬元，發票日為93年
    2月8日之支票1 紙，返還甲○○。並駁回甲○○其餘之訴。
    甲○○就其敗訴部分對大師仲介公司、丁○○、丙○○及乙
    ○○提起上訴，嗣撤回對丙○○之上訴。大師仲介公司就其
    敗訴部分提起上訴）。並(一)上訴聲明：(1)原判決駁回後開第
    2、3項之訴部分廢棄。(2)上開廢棄部分，乙○○應給付甲○
    ○92萬元，及自起訴狀繕本送達翌日起，至清償日止，按年
    息5%計算之利息。(3)大師仲介公司、丁○○應連帶給付甲○
    ○92萬元，及自起訴狀繕本送達翌日起，至清償日止，按年
    息5%計算之利息。(4)前2項請求，於其中一人清償時，其他
    人於清償範圍內免給付義務。(二)答辯聲明：大師仲介公司之
    上訴駁回。
二、大師仲介公司、丁○○則以：系爭房地最初委託出售總價為
    1950萬元，93年1月8日甲○○表示願以1750萬元買受，並要
    求大師仲介公司安排與賣方即乙○○與丙○○見面洽談，同
    年月11日乙○○同意降價為1900萬元，扣除大師仲介公司可
    取得4%即76萬元之服務費，以乙○○實得1824萬元之方式出
    售，甲○○此時已知悉賣方要求之總價為1900萬元（含仲介
    費），然表示要再考慮，同年月12日要求退還斡旋金。嗣甲
    ○○竟瞞著大師仲介公司，於93年2月3日找住商房屋員工施
    義松私下向賣方殺價，因賣方不願私下交易而發生爭執，弄
    得不歡而散。93年2月3日甲○○再表示願以1855萬元方式買
    受（含5 萬元服務費），當時大師仲介公司尚不知買賣雙方
    於93年2月3日發生爭執，而同意以1900萬元成交，不足部分
    由大師仲介公司以少收賣方服務費方式補足，93年2月6日大
    師仲介公司告知乙○○以1900萬元成交，可實得1824萬元，
    其本表同意，惟於知悉買方為甲○○時，即堅持不願履行已
    成交之買賣契約。嗣大師仲介公司甚而除服務費外，另拿出
    17萬元欲補足符合乙○○1950萬元之價款以成交，但乙○○
    因對甲○○先前不禮貌之行為心懷怨懟，堅稱縱1950萬元亦
    不願出售。然乙○○與大師仲介公司所簽訂之不將動產專任
    委託銷售契約書（下稱系爭委託銷售契約），並無保留乙○
    ○對買受者之決定權，故乙○○無權片面拒絕以1950萬元出
    售。況依系爭委託銷售契約書第5條第1款約定，大師公司有
    權直接扣除服務報酬，再將餘額交付乙○○，故大師仲介公
    司同意甲○○之所請，以之補足價金至乙○○所要求之總數
    ，符合系爭委託契約之規定，非乙○○所能干涉，亦不以經
    其同意為必要。綜上，系爭買賣契約確已成立生效，大師仲
    介公司及丁○○並無違約或過失行為，甲○○對大師仲介公
    司及丁○○並無可請求之權利；再系爭買賣契約乙○○因與
    甲○○之恩怨，而拒不履約，與大師仲介公司無關，且系爭
    買賣契約迄今尚未解除，大師仲介公司代收受訂金，係有法
    律上原因，效力亦及於乙○○，故甲○○如欲請求返還系爭
    定金支票及賠償損害，應向乙○○為之，而非向大師仲介公
    司及丁○○為之等語，資為抗辯。並(一)上訴聲明：(1)原判決
    不利於大師仲介公司部分廢棄。(2)上開廢棄部分，甲○○在
    原審之訴駁回。(二)答辯聲明：甲○○之上訴駁回。
三、乙○○則以：系爭房屋係乙○○授權丙○○委託大師仲介公
    司代為銷售，委託銷售價額為1950萬元，非1850萬元，而甲
    ○○議定之總價款為1850萬元，就乙○○而言系爭買賣契約
    並未成立，乙○○何來違約之有？又丙○○固曾於93年1 月
    11日同意將買賣價格降為1900萬元，惟因甲○○表示價格太
    高，不願購買，致當日並未成交，則大師仲介公司即應回復
    原委託銷售之價格，豈能臆測乙○○同意以1900萬元價格出
    售，而收受定金，足證大師仲介公司向甲○○收取定金之行
    為係屬無權代理，故甲○○若因此受有損害，應向大師仲介
    公司求償，與乙○○無關。又丙○○於委託銷售時，即已告
    知大師仲介公司，欲將系爭房屋先行移轉予乙○○任法定代
    理人之壯廣公司，且乙○○為壯廣公司之法定代理人，縱系
    爭房屋已辦妥過戶，亦不會影響本件委託銷售之行為。綜上
    ，本件係因大師仲介公司逾越代理權限向甲○○收受定金所
    致，與乙○○無涉等語，資為抗辯。並答辯聲明：上訴駁回
    。
四、經查，坐落台北市○○區○○段 3小段36地號土地及門牌號
    碼為台北市○○區○○路200 巷9號3樓之系爭房屋，原為乙
    ○○所有，93年11月30日乙○○授權丙○○與大師仲介公司
    簽訂委託銷售契約書，以1950萬元委託大師仲介公司仲介銷
    售系爭房屋。甲○○於93年2月5日與大師仲介公司就系爭房
    屋達成買賣合意，雙方並簽立定金收據，議定總價款為1850
    萬元，甲○○並簽發系爭定金支票乙紙作為定金，交由大師
    仲介公司所屬之經紀人即丁○○收執；又系爭房屋於93年1
    月30日以買賣關係為由，移轉所有權登記予訴外人壯廣公司
    ，原因發生日期為92年12月18日等事實，為兩造所不爭執，
    並有土地及建物登記簿謄本、不動產專任委託銷售契約書、
    定金收據、保管條在卷可按（見原審卷10－13、52反面、53
    、58－61頁），堪信為真實。
五、甲○○請求乙○○賠償部分：
  (一)無代理權人以代理人之名義所為之法律行為，係效力未定之
    法律行為，固得經本人承認而對於本人發生效力。惟本人如
    已為拒絕承認，該無權代理行為即確定的對於本人不生效力
    ，縱本人事後再為承認，亦不能使該無權代理行為對於本人
    發生效力（最高法院85年台上字第963號判例意旨參照）。
  (二)查，乙○○委託大師仲介公司銷售系爭房屋之價額為1950萬
    元，即乙○○願意出售之價額為1950萬元，有委託銷售契約
    書附卷可稽（見原審卷58頁），而甲○○與大師仲介公司議
    定之買賣總價款為1850萬元，有定金收據可憑（見原審卷10
    頁），是大師仲介公司銷售之價額，顯未達乙○○委託銷售
    之價額，則大師仲介公司自無代理乙○○出售系爭房屋及收
    受定金，且事後乙○○亦拒絕承認買賣契約之效力，揆之首
    揭說明，買賣契約及定金收據對乙○○均不生效力。從而，
    甲○○依民法第249條第3款及定金收據之約定，請求乙○○
    加倍返還定金92萬元，即屬於法無據，不應准許。
  (三)甲○○雖主張：系爭房屋於93年1 月30日已移轉登記予訴外
    人壯廣公司所有，顯見乙○○早已將系爭房屋出賣第三人，
    且原法院93年度訴字第1329號判決亦認乙○○於委託銷售期
    間將系爭房屋另行出售壯廣公司，違反銷售委託契約，而判
    命乙○○應給付居間報酬，是乙○○違反民法第249條第3款
    規定及定金契約之約定，自應賠償92萬元云云。按契約因可
    歸責於受定金當事人之事由，致不能履行時，該當事人應加
    倍返還其所受之定金，民法第249條第3款固定有明文；又賣
    方不賣，定金加倍退還，買賣亦解除，系爭定金收據亦有約
    定，惟系爭定金收據對乙○○不生效力，已如前述，則乙○
    ○自不受該定金收據約定之拘束，故縱認乙○○於委託銷售
    期間將系爭房屋出售第三人，而有違委託銷售契約書之約定
    ，甲○○亦不得依系爭定金收據之約定及民法第249條第3款
    之規定，請求乙○○加倍返還定金。是甲○○上開所稱，即
    不足採信。
六、甲○○請求大師仲介公司返還系爭定金支票及請求大師仲介
    公司及丁○○連帶賠償部分：
  (一)無代理權人，以他人之代理人名義所為之法律行為，對於善
    意之相對人，負損害賠償之責，民法第110 條定有明文；又
    經紀業因經紀人員執行仲介或代銷業務之故意或過失致交易
    當事人受損害者，該經紀業應與經紀人員負連帶賠償責任，
    不動產經紀業管理條例第26條第2 項亦有明文。查，丁○○
    係大師仲介公司所屬經紀人，為兩造所不爭執，而系爭定金
    收據係丁○○所為之無權代理行為，已如前述，從而，甲○
    ○依上開規定，請求大師仲介公司與丁○○負連帶賠償之責
    ，即屬有據。
  (二)按無權代理人之責任，係基於民法第110 條之規定而發生之
    特別責任，祇要相對人係屬善意，即不知自命代理人無代理
    權，縱使相對人因過失而不知，無權代理人仍應負其責任；
    又相對人依該法條規定請求損害賠償，不得超過相對人因契
    約有效所得利益之程度，易言之，相對人得請求履行利益之
    給付。查，丁○○於93年2月5日以未達乙○○委託銷售之價
    額，即以1850萬元無權代理所有權人乙○○，將系爭房屋出
    售與甲○○，嗣壯廣公司於93年3月3日（乙○○已於93年1
    月30日移轉登記予壯廣公司所有）將系爭房屋以1900萬元出
    售予訴外人王律傑，有不動產買賣契約書附卷可憑（見本院
    卷146-151頁），則甲○○應有50萬元期待利益之損失。是
    丁○○為無權代理人，以乙○○代理人名義所為之法律行為
    ，對於善意之甲○○，自應依民法第110條規定負損害賠償
    之責，而大師仲介公司依不動產經紀業管理條例第26條第2
    項規定，亦應與之負連帶賠償之責。從而，甲○○訴請大師
    仲介公司及丁○○應連帶賠償50萬元及分別自起訴狀繕本送
    達翌日即93年3月31日、93年4月1日起，至清償日止，按年
    息5%計算之利息，自屬有據。逾此部分之請求，即屬於法無
    據，應予駁回。又系爭定金收據係無代理權人丁○○以代理
    人名義所為之法律行為，而乙○○又拒絕承認，則買賣契約
    自屬無效，則大師仲介公司自應將定金支票返還。故甲○○
    訴請大師仲介公司返還系爭定金支票，亦為有理由，應予准
    許。
  (三)大師仲介公司、丁○○雖辯稱：系爭買賣成交價為1900萬元
    ，甲○○支付1855萬元，剩餘價款由大師仲介公司從仲介報
    酬中補足，並不影響乙○○實拿1824萬元（即1900萬元成交
    價扣除4%報酬即76萬元），故並未違反乙○○之授權云云。
    查，系爭定金收據上已明確記載議訂總價款為1850萬元，並
    非1900萬元，有定金收據可參，況1900萬元亦非乙○○委託
    之銷售價格，有委託銷售契約書可按。至乙○○固不否認其
    代理人丙○○於93年1 月11日曾同意將買賣價額降為1900萬
    元，惟因甲○○表示價格太高，不願購買，致未成交，則委
    託銷售之價額即應回復為1950萬元。至證人王琇涵雖證稱：
    丙○○同意以1900萬元繼續賣等語（見原審卷111頁），然
    為乙○○所否認，而證人王琇涵係大師仲介公司之營業員，
    代表該公司與丙○○簽訂系爭委託銷售契約，為利害關係人
    ，況如有證人王琇涵所述之情形，何以未在系爭委託銷售契
    約書上載明，將銷售價格改為1900萬元，則其所證顯有偏頗
    之虞，而不足採信。是大師仲介公司既無法舉證證明乙○○
    或其代理人丙○○同意嗣後委託銷售之價額降為1900萬元，
    則大師仲介公司代為銷售之價額仍應為1950萬元，故其空言
    辯稱：系爭買賣成交價為1900萬元，並未違反乙○○之授權
    ，即不足採。
  (四)大師仲介公司、丁○○又辯稱：甲○○早已知悉賣方要求之
    房屋總價為1900萬元，並於93年2月3日表示願以1855萬元方
    式買受（含5萬元服務費），不足1900萬元部分要求大師仲
    介公司以少收賣方服務費方式補足，足證甲○○知悉其出價
    1850萬元，未達賣方委託銷售之價額，則系爭買賣契約未成
    立，係因甲○○出價未達賣方委託銷售之價額所致，非可歸
    責於大師仲介公司、丁○○，自不得請求大師仲介公司、丁
    ○○負賠償之責云云。惟查：甲○○如知悉出價1850萬元未
    達賣方委託銷售之價額，則依大師仲介公司、丁○○為專業
    經紀人之立場，應不得收受定金，而應書立「斡旋金」。況
    定金收據係記載：雙方議定總價款為1850萬元，並分別約定
    ：簽約款185萬、用印過戶款100萬、完稅款85萬、交屋款14
    80萬元（見原審卷10頁），且未記載大師公司降低4%服務費
    ；且丙○○亦到庭陳稱：「93年2 月10日王琇涵來電告知系
    爭房屋已出售，出售價金00000000元，我當場質疑王琇涵委
    託銷售契約書簽約價金00000000元，未經過我的同意，何以
    私下以00000000元出售，大師公司希望我出面與買方解釋，
    避免買方認為係仲介公司從中作怪。93年2 月14日見面時，
    我才知道大師仲介公司已經收了訂金，買方是要來簽約，王
    琇涵一直要說服我實拿00000000元，說我這樣沒有虧，因為
    如果以00000000元出售，扣除傭金後，我實拿00000000元。
    但我認為我與大師公司的合約價格是00000000元，93年1 月
    11日當天雖曾同意00000000元出售系爭房屋，但該次並未成
    交，而斡旋金也已經退還了，嗣後系爭房屋出售價格就應以
    合約價格00000000元為準，且我說如果實拿00000000元，之
    前住商公司施先生要私下與我交易，我就以00000000元出售
    給甲○○了，何必實拿00000000元，大師公司店長就說要補
    我17萬元至實拿價金00000000元，但我並不是差這一點錢，
    因我認為合約價是00000000元，應依約履行，且我不同意大
    師公司以這種方式逼我售屋」等語（見本院卷94、95頁），
    且證人即大師仲介公司之店長戊○○亦到庭陳稱「94年2 月
    14日協談當中，我們願意不賺服務費，再補貼17萬元合計
    1950萬元（即買方給付1855萬元，屋主應給付4%仲介費，78
    萬元，及我們大師公司墊付17萬元）已達到屋主出售價19
    50萬元，但屋主還是不願意出售」等語（見本院卷123頁）
    ，是大師仲介公司若非違約收受定金，何以願意賠償17萬元
    ，故大師仲介公司及丁○○上開所辯，委無足採。
七、綜上所述，甲○○依民法第110 條及不動產經紀業管理條例
    第26條第2項規定，請求大師仲介公司及丁○○應連帶賠償
    50萬元及分別自起訴狀繕本送達翌日即93年3月31日、93年4
    月1 日起，至清償日止，按年息5%計算之利息，為有理由，
    應予准許。逾此所為請求，為無理由，應予駁回。原審就上
    開應准許部分，為甲○○敗訴之判決，並駁回其假執行之聲
    請，尚有未洽，上訴意旨指摘原判決此部分不當，求予廢棄
    改判，為有理由，爰由本院予以廢棄改判如主文第二項所示
    。至於甲○○之請求不應准許部分，原判決為甲○○敗訴之
    判決，並駁回其假執行之聲請，經核於法並無不合，甲○○
    上訴意旨指摘原判決此部分不當，求予廢棄改判，為無理由
    ，應駁回其上訴。又甲○○請求大師仲介公司返還系爭定金
    支票部分，為有理由，應予准許。是則原審就此部分為甲○
    ○勝訴之判決，於法並無不合。大師仲介公司就此部分上訴
    意旨指摘原判決不當，求予廢棄改判，為無理由，應予駁回
    。
八、本件事證已臻明確，兩造其餘攻擊、防禦方法，經審酌後，
    認與判決結果無涉，爰無一一論述之必要，併此敘明。
九、據上論結，本件甲○○上訴為一部有理由，一部無理由，大
    師仲介公司上訴為無理由，依民事訴訟法第450條、第449條
    第1項、第79條、第463條，判決如主文。
中    華    民    國    95    年    5     月    23    日
                  民事第五庭  審判長法  官  林丁寶
                                    法  官  陳博享
                                    法  官  蔡芳齡
正本係照原本作成。
不得上訴。
中    華    民    國    95    年    5     月    26    日
                                    書記官  蔡錦輝


司法院資訊處製作；財團法人民間司法改革基金會備份。
